ACORDAO-COMPLETO-2478575

ACÓRDÃO 3295/2022 ATA 22/2022 - SEGUNDA CÂMARA

VISTOS, relatados e discutidos estes autos da Tomada de Contas Especial instaurada pelo Ministério do Turismo, em desfavor do Sr. Lucídio Fortes Rebelo, ex-Prefeito do Município de Morro do Chapéu do Piauí/PI (2009/2012) , originada da impugnação total das despesas realizadas às contas dos Convênios 99/2011 (Siconv 755571) e 947/2010 (Siconv 740392) , os quais objetivavam apoiar os eventos denominados "IX Arraiá do Povo" e "8º Arraial do Povo", respectivamente.
ACORDAM os Ministros do Tribunal de Contas da União, reunidos em Sessão da Segunda Câmara, ante as razões expostas pelo Relator, em: 
9.1. excluir a responsabilidade das empresas Jose de Sousa Andrade Eireli, Carnaúba Produções Artísticas Ltda. e Global Comunicação e Assessoria Ltda., na presente relação processual;
9.2. com fundamento nos arts. 1º, inciso I, 16, inciso II, 18 e 23, inciso II, da Lei 8.443/1992, julgar regulares com ressalva as contas do Sr. Lucídio Fortes Rebelo referentes ao Convênio 99/2011, dando-lhe quitação;
9.3. com fundamento nos arts. 1º, inciso I, 16, inciso III, alínea "c", 19, caput, e 23, inciso III, da Lei 8.443/1992, julgar irregulares as contas do Sr. Lucídio Fortes Rebelo referentes ao Convênio 947/2010, e condená-lo ao pagamento da quantia de R$ 50.476,19 (cinquenta mil, quatrocentos e setenta e seis reais e dezenove centavos) , atualizada monetariamente e acrescida dos juros de mora, calculados a partir de 4/1/2012 até a data do recolhimento, com a fixação do prazo de 15 (quinze) dias, a contar da notificação, para que comprove, perante o Tribunal (art. 214, inciso III, alínea "a", do Regimento Interno/TCU) , o recolhimento da dívida ao Tesouro Nacional, abatendo-se, na oportunidade, o valor já ressarcido de R$ 458,04 (quatrocentos e cinquenta e oito reais e quatro centavos) , em 9/2/2012, nos termos do Enunciado 128 da Súmula de Jurisprudência/TCU, na forma prevista na legislação em vigor;
9.4. aplicar ao Sr. Lucídio Fortes Rebelo a multa prevista no art. 57 da Lei 8.443/1992, no valor de R$ 9.000,00 (nove mil reais) , fixando-lhe o prazo de 15 (quinze) dias, a contar da notificação, para que comprove, perante o Tribunal (art. 214, inciso III, alínea "a", do Regimento Interno/TCU) , o recolhimento da dívida ao Tesouro Nacional, atualizada monetariamente desde a data deste Acórdão até a do efetivo recolhimento, se for paga após o vencimento, na forma da legislação em vigor;
9.5. autorizar, caso requerido, nos termos do art. 26 da Lei 8.443/1992 c/c o art. 217 do Regimento Interno/TCU, o parcelamento das dívidas em até 36 (trinta e seis) parcelas mensais e sucessivas, sobre as quais incidirão os correspondentes acréscimos legais (débito: atualização monetária e juros de mora; multa: atualização monetária) , esclarecendo ao responsável que a falta de pagamento de qualquer parcela importará no vencimento antecipado do saldo devedor, sem prejuízo das demais medidas legais;
9.6. autorizar, desde logo, a cobrança judicial das dívidas, caso não atendida a notificação, nos termos do art. 28, inciso II, da Lei 8.443/1992;
9.7. dar ciência deste acórdão à Procuradoria da República no Estado do Piauí, nos termos do § 3º do art. 16 da Lei 8.443/1992, c/c o § 7º do art. 209 do Regimento Interno do TCU, para adoção das medidas cabíveis, bem como ao Ministério do Turismo, para conhecimento.

Tomada de Contas Especial instaurada pelo Ministério do Turismo, em face do Sr. Lucídio Fortes Rebelo, ex-Prefeito do Município de Morro do Chapéu do Piauí/PI (2009/2012), originada da impugnação total das despesas realizadas às contas dos Convênios 99/2011 (Siconv 755571) e 947/2010 (Siconv 740392), os quais objetivavam apoiar os eventos denominados IX Arraiá do Povo e 8º Arraial do Povo, respectivamente.

Segunda Câmara

Município de Morro do Chapéu do Piauí/PI.

3. Responsáveis: Carnaúba Produções Artísticas Ltda - ME (11.479.042/0001-73); Global Comunicação e Assessoria Ltda - ME (09.048.720/0001-00); Jose de Sousa Andrade Eireli (00.974.333/0001-11) e Lucídio Fortes Rebelo (XXX.768.803-XX).

13.1. Ministro presente: Antonio Anastasia (na Presidência).
13.2. Ministros-Substitutos convocados: Marcos Bemquerer Costa (Relator) e André Luís de Carvalho.

MARCOS BEMQUERER

Trata-se da Tomada de Contas Especial instaurada pelo Ministério do Turismo, contra o Sr. Lucídio Fortes Rebelo, ex-Prefeito do Município de Morro do Chapéu do Piauí/PI (2009/2012) , em decorrência da impugnação total das despesas realizadas às contas dos Convênios 99/2011 (Siconv 755571) e 947/2010 (Siconv 740392) , cujos objetos eram apoiar os eventos denominados "IX Arraiá do Povo" e "8º Arraial do Povo", respectivamente (peça 1, p. 65/97 e 267/285) .
2.	O primeiro ajuste (99/2011) foi firmado no valor total de R$ 105.000,00, dos quais R$ 100.000,00 previstos para serem repassados pelo Concedente e R$ 5.000,00 referentes à contrapartida municipal, com a estimativa de vigência de 22/6/2011 a 7/2/2013, e prazo final para o encaminhamento da prestação de contas de 30 dias após essa última data.
3.	Também o Convênio 947/2010 foi celebrado em condições semelhantes, prevendo R$ 100.000,00 à conta do órgão repassador e R$ 5.000,00 de contrapartida, com vigência de 23/06/2010 a 15/06/2012 e mais 30 dias para a prestação de contas.
4.	No âmbito do Convênio 99/2011, antes mesmo da efetivação da transferência bancária, o Ministério do Turismo cancelou o repasse de R$ 59.523.81, atinente aos cachês artísticos das bandas a serem contratadas, porquanto não apresentados os contratos de exclusividade em conformidade com o Acórdão 96/2008-TCU-Plenário (peça 1, p. 149) . Desse modo, tal avença teve um repasse parcial de R$ 40.476,19, objetivando a contratação de serviços diversos, como palco, segurança, som, iluminação, grupo gerador, dentre outros.
5.	Encaminhadas as respectivas prestações de contas e correspondentes complementações por meio do Sistema de Gestão de Convênios e Contratos de Repasse - Siconv, o Ministério do Turismo emitiu nota técnica impugnado as despesas do Convênio 99/2011, sob o fundamento de que as contratações teriam decorrido de licitação na modalidade Carta Convite, a qual estaria em desacordo com a Portaria 127/2008 e o art. 1º do Decreto 5.450/2005. Nesse mesmo documento, a execução física foi parcialmente aprovada, rejeitando-se apenas o dispêndio relativo ao grupo gerador, o qual não atenderia aos requisitos exigidos pelo Concedente (peça 1, p. 197/203) .
6.	No tocante ao Convênio 947/2011, igualmente houve a rejeição total das despesas constantes da prestação de contas, sob a justificativa de que os serviços de infraestrutura foram contratados por meio de Convite, e não de Pregão, e, ainda, de que não houve apresentação dos contratos de exclusividade das bandas com a empresa contratada por inexigibilidade de licitação (peça 2, p. 45/65) .
7.	Diante disso, a Controladoria-Geral da União emitiu certificado pela irregularidade das presentes contas (peça 2, p. 129) , tendo a autoridade ministerial competente atestado haver tomado conhecimento de seu teor (peça 2, p. 137) .
8.	No TCU, a Secretaria de Controle Externo no Estado de Pernambuco - Secex/PE promoveu inicialmente a seguinte análise dos autos (peça 17) : 
"EXAME TÉCNICO
12.	Cabe destacar, inicialmente, que a Secex-PE atua como unidade técnica responsável pelo presente processo em função da distribuição autorizada pela Portaria-Segecex 22, de 10 de junho de 2015.
13.	No que se refere ao Convênio 99/2011, o Plano de Trabalho (peça 1, p. 17-25) previa a realização de nove Etapas/Fases, a saber:
- Etapa/Fase 1: Contratação de Serviços de Segurança, Tipo II, no valor de R$ 4.500,00;
- Etapa/Fase 2: Locação de Grupo Gerador de Energia, Tipo I, no valor de 6.500,00; 
- Etapa/Fase 3: Locação de Iluminação, Tipo I, no valor de R$ 9.000,00; 
- Etapa/Fase 4: Locação de Palco, Tipo I, no valor de R$ 12.500,00;
- Etapa/Fase 5: Locação de Som, Tipo I, no valor de R$ 10.000,00;
- Etapa/Fase 6: Contratação de Banda de Forró, no valor de R$ 9.000,00;
- Etapa/Fase 7: Contratação de Banda de Forró, no valor de R$ 10.000,00;
- Etapa/Fase 8: Contratação de Banda de Forró, no valor de R$ 18.500,00;
- Etapa/Fase 9: Contratação de Banda de Forró, no valor de R$ 25.000,00.
14.	Para a execução das Etapas/Fases 2, 4 e 5 foi contratada a empresa Carnaúba Produções Artísticas Ltda., CNPJ 11.479.042/0001-73, no valor de R$ 28.790,00, por meio da Carta Convite 4/2011, o que está em desacordo ao disposto no § 1º do art. 49 da Portaria Interministerial 127/2008. Vale ressaltar que essa irregularidade, por si só, não implica débito. 
15.	Para a execução das Etapas/Fases 1 e 3 foi contratada a empresa Global Comunicação e Assessoria Artística Ltda., CNPJ 09.048.720/0001-00, no valor de R$ 13.150,00, por meio da Carta Convite 5/2011, o que está em desacordo ao disposto no § 1º do art. 49 da Portaria Interministerial 127/2008. Vale ressaltar novamente que essa irregularidade, por si só, não implica débito.
16.	De acordo com a Nota Técnica 641/2013 (peça 1, p. 181-189) , a execução física das Etapas/Fases 1 a 5, referentes à infraestrutura, foi aprovada parcialmente, tendo em vista que a fotografia do Grupo Gerador não atenderia aos requisitos exigidos, o que acarretou um débito no valor de R$ 6.500,00. Vale registrar que as fotos incluídas no Siconv (peça 12, p. 74-87) não atendem aos requisitos exigidos, uma vez que não se pode identificar o nome da cidade nem tampouco o nome do evento. Portanto, a glosa deve ser pelo valor total dos recursos repassados, no montante de R$ 40.476,19.
17.	A execução financeira das Etapas/Fases 6 a 8 foi impugnada pelo Ministério do Turismo em razão da não apresentação dos contratos de exclusividade entre o empresário contratado e as bandas que realizaram os shows e, considerando que a realização do evento estava prevista para os dias 22 a 26/6/2011 e que os recursos somente foram transferidos em 12/12/2012, o valor correspondente a essas despesas sequer foi transferido pelo Ministério do Turismo à Prefeitura Municipal de Morro do Chapéu do Piauí (PI) , conforme Parecer Técnico 490/2012, de 29/11/2012 (peça 1, p, 133-151) .
18.	Quanto à execução financeira das Etapas/Fases 1 a 5, referentes à infraestrutura, embora a contratação tenha ocorrido por meio de carta convite, modalidade de licitação inadequada, nos termos do § 1º do art. 49 da Portaria Interministerial 127/2008 e do art. 1º do Decreto 5.450/2005, essa irregularidade, por si só, não enseja débito. Por outro lado, a execução desses itens está inserida no objetivo das empresas Carnaúba Produções Artísticas Ltda. e Global Comunicação e Assessoria Artística Ltda. (peças 4 e 5) . 
19.	Portanto, considerando que as notas fiscais, os recibos (peça 11, p. 51-58 e peça 12, p. 46 -58) e o extrato da conta específica (peça 12, p. 68-69) comprovam o nexo de causalidade entre as despesas efetuadas e referidos serviços, conclui-se que restou comprovada a execução financeira desses itens. 
20.	No que se refere ao Convênio 947/2010 - Siafi 740392, o Plano de Trabalho (peça 1, p. 233-234) previa a realização de nove Etapas/Fases, a saber:
- Etapa/Fase 1: Contratação da Banda Embalo Som para o dia 23/6/2010 no valor de R$ 10.000,00;
- Etapa/Fase 2: Locação de Grupo Gerador de Energia, no valor de 9.000,00; 
- Etapa/Fase 3: Locação de Arquibancada, no valor de R$ 8.000,00;
- Etapa/Fase 4: Locação de Luz, no valor de R$ 7.500,00; 
- Etapa/Fase 5: Locação de Palco, no valor de R$ 12.500,00;
- Etapa/Fase 6: Locação de Som, no valor de R$ 10.000,00;
- Etapa/Fase 7: Contratação da Banda Gonzaga Lu para o dia 26/6/2010, no valor de R$ 18.000,00;
- Etapa/Fase 8: Contratação de Serviços de Vídeo e Imagem, no valor de R$ 5.000,00;
- Etapa/Fase 9: Contratação da Banda Explosão do Som para o dia 27/6/2010, no valor de R$ 25.000,00.
21.	Para a execução das Etapas/Fases 2 a 6 e 8, que tratam de serviços de infraestrutura, foi contratada a empresa Global Comunicação e Assessoria Artística Ltda., CNPJ 09.048.720/0001-00, no valor de R$ 52.000,00, por meio da Carta Convite 15/2010, o que está em desacordo ao disposto no § 1º do art. 49 da Portaria Interministerial 127/2008. Vale ressaltar que essa irregularidade, por si só, não implica débito e que não constam nos autos elementos que comprovem inequivocamente a existência de conluio entre as licitantes.
22.	Para a execução das Etapas/Fases 1, 7 e 9, que tratam da realização de shows, foram contratadas, no dia 18/6/2010, por meio do Processo de Inexigibilidade de Licitação 152, três empresas para promover as apresentações artísticas das bandas: Embalo Som representada pela JSA Produções, CNPJ 00.974.333/0001-11, Contrato 2/2012, no valor de R$ 10.000,00; Gonzaga Lu e Trio Aza Branca, representada pela  Carnaúba Produções Artísticas Ltda., CNPJ 11.479.042/0001-73, Contrato 03/2012, no valor de R$ 18.000,00; e Explosão do Som, representada pela Global Comunicação e Assessoria Ltda., CNPJ 09.048.720/0001-00, Contrato 4/2012, no valor de R$ 25.000,00.
23.	Em relação à contratação de bandas para a realização de shows por meio de inexigibilidade de licitação, o Acórdão 96/2008-TCU-Plenário, Sessão de 30/1/2008, determinou ao Ministério do Turismo, dentre outras, a obrigatoriedade de adoção de algumas providências a serem tomadas pela Convenente na execução de Convênio com recursos federais, as quais deveriam ser comprovadas quando da prestação de contas, sob pena de glosa dos valores envolvidos:
'9.5.1. quando da contratação de artistas consagrados, enquadrados na hipótese de inexigibilidade prevista no inciso III do art. 25 da Lei nº 8.666/1992, por meio de intermediários ou representantes:
9.5.1.1. deve ser apresentada cópia do contrato de exclusividade dos artistas com o empresário contratado, registrado em cartório. Deve ser ressaltado que o contrato de exclusividade difere da autorização que confere exclusividade apenas para os dias correspondentes à apresentação dos artistas e que é restrita à localidade do evento;
9.5.1.2. o contrato deve ser publicado no Diário Oficial da União, no prazo de cinco dias, previsto no art. 26 da Lei de Licitações e Contratos Administrativos, sob pena de glosa dos valores envolvidos.'
24.	O pressuposto, no caso de inexigibilidade, na forma determinada no Acórdão retrocitado, é que essa se aplica somente a artista ou banda e não a produtora de eventos. No caso em tela, entretanto, verifica-se que a inexigibilidade de licitação foi realizada para contratar as empresas JSA Produções, Carnaúba Produções Artísticas Ltda. e Global Comunicação e Assessoria Ltda. que intermediaram a contratação das bandas. Dessa forma, o procedimento licitatório realizado pelo convenente descumpriu o art. 25, inciso III, da Lei 8.666/1993.
25.	No entanto, tal irregularidade não ensejaria débito se pudesse se comprovar a correta execução física e financeira do Convênio 947/2010 - Siconv 740392.  
26.	A comprovação da execução física do objeto foi atestada pela Nota Técnica 440/2013 (peça 1, p. 349-353) .
27.	Quanto à execução financeira das Etapas/Fases 2 a 6 e 8, referentes à infraestrutura, vale salientar que, embora a contratação por meio de carta convite contrarie o § 1º do art. 49 da Portaria Interministerial 127/2008 e o art. 1º do Decreto 5.450/2005, essa irregularidade, por si só, não gera débito. 
28.	Por outro lado, a execução desses itens está inserida no objetivo da empresa Global Comunicação e Assessoria Artística Ltda. (peça 5) . Portanto, considerando que as notas fiscais, os recibos e o extrato da conta específica comprovam o nexo de causalidade entre as despesas efetuadas e os referidos serviços, conclui-se que restou comprovada a execução financeira das etapas/fases referentes à infraestrutura dos shows, no valor de R$ 52.000,00. 
29.	No que diz respeito à execução financeira da realização do show, o convenente, tendo contratado as empresas JSA Produções, Carnaúba Produções Artísticas Ltda. e Global Comunicação e Assessoria Ltda. de forma indevida, teria que comprovar que os recursos do convênio foram efetivamente destinados às bandas que se apresentaram no evento. Assim, deveriam ter sido apresentados notas fiscais e recibos emitidos em nome das bandas e assinados por seus representantes legais ou pelos seus empresários exclusivos, sendo que essa representação ou exclusividade deveria ser registrada em cartório. No entanto, só constam no Siconv as notas fiscais e os recibos que comprovam o pagamento às referidas empresas (peça 9, p. 68-89) . Além disso, também não foi juntada nenhuma evidência dos preços praticados por essas bandas.
30.	Não há, assim, comprovação de que os valores pagos às empresas correspondem aos que foram efetivamente pagos aos artistas que se apresentaram no evento, que era o objeto do convênio, não sendo comprovado, assim, o nexo causal entre os recursos recebidos e os pagamentos efetuados, descumprindo-se o art. 63 da Lei 4.320/1964, o art. 93 do Decreto Lei 200/1967, e o inciso II do § 2º do art. 50 da Portaria Interministerial 127/2008. É de se salientar que a alínea 'pp' do inciso II da Cláusula Terceira do Termo de Convênio estabelecia que deveriam ser encaminhados ao concedente os documentos comprobatórios dos cachês pagos aos artistas ou bandas ou grupos previstos no Plano de Trabalho (peça 1, p. 273) .  
31.	Nesse sentido é o Voto do Exmo. Ministro Marcos Bemquerer, que fundamentou o Acórdão 4299/2014-TCU-Segunda Câmara:
'9.	Ademais, como destacado nas análises efetuadas pela Unidade Técnica e pelo MP/TCU, agrava a situação apresentada no Relatório do Tomador de Contas, de incerteza sobre o destino dado aos recursos federais, a ausência, nos autos, de recibos dos cachês supostamente pagos, o desconhecimento dos reais valores de mercado pagos às empresas indicadas para participarem do evento e a contratação por inexigibilidade de licitação em desacordo com o art. 25, inciso III, da Lei 8.666/1993, tendo em vista que as informações constantes do processo indicam que a empresa contratada não era representante exclusiva das bandas ou artistas indicados.
 (...) 
15.	Tais elementos demonstram a ocorrência de pagamento à empresa contratada com recursos da conta específica do Convênio 482/2008, entretanto, não há como se afirmar que os valores pagos à empresa individual Marcos Correia Valdevino foram utilizados na realização do objeto pactuado, tampouco demonstram o nexo de causalidade entre as verbas repassadas e o fim a que elas se destinavam.'
32.	Dessa forma, conclui-se que a execução financeira do Convênio 947/2010 - Siafi 740392, no que se refere à contratação de shows não foi comprovada, uma vez que contratou-se a empresa Global Comunicação e Assessoria Artística Ltda. indevidamente por inexigibilidade de licitação, descumprindo-se o art. 25, inciso III, da Lei 8.666/1993, não havendo comprovação de que os valores pagos à referida empresa correspondem aos que foram efetivamente pagos aos artistas que se apresentaram no evento, ante a ausência de nota fiscal e recibo emitidos em nome das bandas e assinadas por seus representantes legais ou pelos seus empresários exclusivos, sendo que essa representação ou exclusividade deveria ser registrada em cartório, não sendo comprovado, assim, o nexo causal entre os recursos recebidos e os pagamentos efetuados, descumprindo-se o art. 63 da Lei 4.320/1964, o art. 93 do Decreto Lei 200/1967, o inciso II do § 2º do art. 50 da Portaria Interministerial 127/2008 e a alínea 'pp' do inciso II da Cláusula Terceira do Termo de Convênio, o que ensejou um débito no valor de R$ 53.000,00, cujo valor a ser devolvido é de R$ 50.477,20, considerando-se a proporcionalidade dos recursos.
33.	No que se refere à responsabilidade, essa deve ser imputada ao Sr. Lucídio Fortes Rebelo, ex-prefeito do município de Morro do Chapéu do Piauí (PI) na Gestão 2009-2012, uma vez que foi o responsável pela assinatura e execução dos Convênios 99/2011 - Siafi 755571 e 947/2010 - Siafi 740392. Na condição de representante legal da convenente, na administração de recursos públicos, tinha a obrigação de observar as disposições da Portaria Interministerial 127/2008, quanto ao cumprimento do objeto do convênio conforme especificado no Plano de Trabalho, e da Lei 8.666/1993 no tocante à inexigibilidade de licitação e da Lei 4.320/1964 em relação à correta liquidação das despesas, sendo exigível conduta diversa da praticada.
34.	Também pode-se cogitar a responsabilização das empresas contratadas, J.S.A. Produções, Carnaúba Produções Artísticas Ltda. e Global Comunicação e Assessoria Artística Ltda., uma vez que receberam recursos federais pagos pelo município de Morro do Chapéu do Piauí (PI) provenientes do Convênio 947/2010 - Siafi 740392, e não comprovaram o pagamento às bandas contratadas, embora essa exigência não tenha sido prevista nos respectivos contratos de prestação de serviços.
35.	Segundo os artigos 4º e 5º da Lei 8.443/1992, o Tribunal de Contas da União tem jurisdição própria e privativa sobre as pessoas e matérias sujeitas à sua competência, abrangendo todos os responsáveis pela aplicação de recursos federais. 
36.	Já o § 2° do art. 16 da mesma lei determina que deve o Tribunal, ao julgar irregulares as contas, fixar a responsabilidade solidária do agente público que praticou o ato irregular, e do terceiro que, como contratante ou parte interessada na prática do mesmo ato, de qualquer modo haja concorrido para o cometimento do dano apurado.
37.	No caso em tela, em que a obrigação foi assumida entre as empresas J.S.A. Produções, Carnaúba Produções Artísticas Ltda. e Global Comunicação e Assessoria Artística Ltda. e a Prefeitura Municipal de Morro do Chapéu do Piauí (PI) , resta claro que as empresas são o terceiro mencionado no § 2º do artigo 16 da Lei 8.443/1992.
38.	Nesse sentido, a jurisprudência consolidada aponta que o TCU, quando do julgamento pela irregularidade das contas de determinado responsável, pode fixar, quanto ao débito apurado, a responsabilidade solidária de agente privado que haja concorrido para o dano, podendo ainda condená-lo ao pagamento da multa prevista no art. 57 da Lei 8.443/1992 (Acórdão 2262/2015-TCU-Plenário, 2.781/2015-TCU-1ª Câmara, 3.099/2015-TCU-1ª Câmara e 3.433/2015-TCU1ª Câmara, 6.412/2015-TCU-2ª Câmara, 8.670/2015-TCU-2ª Câmara, 8.922/2015-TCU-2ª Câmara) .
39.	Dessa forma, ante as informações contidas nos autos, devem ser citados, solidariamente, o Sr. Lucídio Fortes Rebelo e a empresa J.S.A. Produções, pelo valor de R$ 9.524,00; o Sr. Lucídio Fortes Rebelo e a empresa Carnaúba Produções Artísticas Ltda, pelo valor de R$ 17.143,20; e o Sr. Lucídio Fortes Rebelo e a empresa Global Comunicação e Assessoria Ltda., pelo valor de R$ 23.810,00".
9.	Em vista dessas constatações, o responsável foi citado pela não comprovação da boa e regular aplicação da integralidade dos recursos repassados mediante o Convênio 99/2011, visto que não apresentados elementos comprobatórios da execução das fases referentes à infraestrutura do evento, a exemplo de fotos ou filmagem contendo o nome da cidade, do evento e a logomarca do Ministério. Outrossim, no que diz respeito ao Convênio 947/2010, sua citação se deu solidariamente com cada uma das seguintes empresas: JSA Produções, em razão da não apresentação das notas fiscais e recibos emitidos em nome da Banda Embalo Som; Carnaúba Produções Artísticas Ltda., por não fornecer nota fiscal e recibo de pagamento efetuado à Banda Gonzaga Lu e Trio Aza Branca; Global Comunicação e Assessoria Artística Ltda., por não disponibilizar as notas fiscais e recibos em nome da Banda Explosão do Som.
10.	Recebidas as alegações de defesa, a Secex/TCE promoveu a análise abaixo reproduzida, com pequenos ajustes de forma (peça 51) :
"8.	Diante da similitude fática e jurídica das condutas imputadas às empresas chamadas ao processo, inicialmente serão suas alegações de defesa sintetizadas em sua essência e examinadas de forma conjunta.  Passo seguinte, as alegações de defesas trazidas pelo ex-prefeito, Sr. Lucídio Fortes Rebelo, serão objeto de cotejo.
Alegações de defesa da empresa J.S.A. Produções (peças 36 e 38) 
9.	Alega que, contratada por inexigibilidade de licitação, em razão de contrato de exclusividade com a banda, pelo valor de R$ 10.000,00, é inequívoca a apresentação da Banda Embalo do Som no dia 23/6/2010, podendo-se comprovar a efetiva prestação dos serviços mediante a nota fiscal emitida e documento de recolhimento do ISS, presentes no processo. Ainda, que inexiste conduta prevista em Lei que implique em sua responsabilização solidária, 'afastando-se também a presunção de que a mesma não realizou pagamento dos artistas, constatando-se a ausência de qualquer elemento que ao menos indique suspeita neste sentido.'.
Alegações de defesa da empresa Carnaúba Produções Artísticas Ltda. (peça 48) 
10.	A defesa da empresa Carnaúba Produções Artísticas Ltda. (peça 48) argumenta que fora contratada pelo Município para a apresentação, no dia 26/6/2010, da banda 'Gonzaga Lu e Trio Asa Branca', pelo valor de R$ 18.000,00. O pagamento se deu em 30/1/2012, conforme recibo e comprovante de transferência bancária que traz. 	Afirma que, em decorrência de contrato de cessão de direitos, representava a banda e possuía poderes para receber o pagamento decorrente da apresentação em seu nome próprio. Também que 'não se obrigou no contrato de prestação de serviços celebrado com o Município de Morro do Chapéu do Piauí-PI a apresentar nota fiscal e recibo do pagamento efetuado diretamente à Banda Gonzaga Lu e Trio Aza Branca, não se reconhecendo qualquer ilicitude em sua conduta que justifique a atribuição de devedora solidária.'
Alegações de defesa da empresa Global Comunicação e Assessoria Ltda. (peça 43) 
11.	Aduz que fora contratada para apresentação da banda Explosão do Som, com a qual mantinha contrato de exclusividade. Houve a devida prestação de serviços e ocorrido o respectivo pagamento, 'inexistindo também definição por Lei de conduta a ela atribuída que decorra em responsabilidade solidária, afastando-se também a presunção de que a mesma não realizou pagamento dos artistas.'. Ademais, ainda que fosse o caso de os artistas não terem recebido, o que não ocorreu, seriam os mesmos que teriam interesse legal para questionar a dívida perante a empresa que os contratou.
Exame conjunto das alegações de defesa apresentadas pelas empresas
12.	As mencionadas empresas foram instadas a apresentar defesa em razão da ausência de comprovação, por meio da apresentação de nota fiscal e recibo, dos pagamentos efetuados as bandas por ela contratadas, em descumprimento ao disposto no inciso II do § 2º do art. 50 da Portaria Interministerial 127/2008 e alínea 'pp' do inciso II da Cláusula Terceira do Termo de Convênio.
12.1.	Verifica-se, em primeiro lugar, que os contratos por elas firmados com o município (peça 9, p. 19-24) de fato não trazem cláusula específica que lhes obrigasse a apresentar e guardar notas fiscais e recibos dos pagamentos efetuados.
12.2.	Além disso, o art. 174 do Código Tributário Nacional dispõe que 'a ação para a cobrança do crédito tributário prescreve em cinco anos, contados da data da sua constituição definitiva', enquanto o art. 195, parágrafo único, estabelece que 'os livros obrigatórios de escrituração comercial e fiscal e os comprovantes dos lançamentos neles efetuados serão conservados até que ocorra a prescrição dos créditos tributários decorrentes das operações a que se refiram'.  
12.3.	Assim, as empresas contratadas não têm qualquer obrigação contratual ou legal de apresentar e guardar as notas fiscais emitidas por um prazo superior a cinco anos, o que já ocorreu, tendo em vista que os pagamentos se deram no exercício de 2012. Não tendo como se lhes exigir provas que pudessem comprovar a correta execução financeira do objeto do convênio, não devem ser responsabilizadas no presente processo. 
12.4.	Nesse sentido é o Voto do Exmo. Ministro Relator Marcos Bemquerer, que fundamentou o Acórdão 10047/2015-TCU-Segunda Câmara:
'28. Quanto à empresa MR Promoções e Eventos, penso que não se deve imputar à sociedade empresária responsabilidade pelo débito apurado nestes autos, porque a obrigação de comprovar a aplicação de recursos públicos no objeto pactuado é do administrador público, haja vista o ônus decorrente das normas mencionadas no item 25 supra de comprovar o correto emprego das verbas federais percebidas, mediante a apresentação de documentos que atestem, de modo claro, os gastos e o correspondente liame de causalidade entre as despesas efetuadas e os recursos recebidos.  
29. Como bem assentou a unidade técnica, 'não havendo previsão contratual de que a empresa deveria entregar à Prefeitura de Palmeirina as notas fiscais e recibos dos pagamentos efetuados às bandas e não havendo mais a obrigação legal de a empresa guardar os documentos fiscais após cinco anos do fato, concluiu-se que seu direito de defesa resta prejudicado'.'
12.6.	Diante do acima exposto, devem ser acolhidas as defesas apresentadas e excluída a responsabilidade das empresas no presente processo.
Alegações de defesa apresentadas pelo Sr.  Lucídio Fortes Rebelo (peça 49) 
13.	Após historiar a situação, a defesa do responsável se inicia pugnando pela existência de comprovação cabal atestando a execução física do Convênio 99/2011 (Siconv 755571) , 'como provam as declarações de autoridade local, do Presidente da Câmara Municipal (fl. 463) , da ADECOM - Associação de Desenvolvimento Comunitário do Morro do Chapéu do Piauí, os Relatórios Fotográficos, anexados à fl. 27 a 30 da peça 10 do processo em tela e ainda matérias de jornal', não havendo sentido a impugnação das despesas em razão da realização de convite, ao invés de pregão, no qual não há indícios de superfaturamento, conluio ou fraude. 
13.1.	Especificamente em relação à glosa afeta ao grupo gerador, afirma ser muito rigor e formalismo exagerado ter se dado em razão de que 'não há identificação da cidade ou evento', pois é fato notório que a infraestrutura elétrica da cidade não supriria a energia demandada no evento sem o auxílio de um gerador.
13.2	.	Com relação à imputação afeta ao Convênio 947/2010 (Siconv 740392) , assevera que os ditos pagamentos foram realizados pelas empresas intermediárias contratadas, que não apresentaram os respectivos recibos em razão da ausência de previsão contratual, cabendo a elas 'provar com documentos que os artistas que se apresentaram no evento em discussão, foram efetivamente pagos e assim, restará comprovado, o nexo causal entre os recursos recebidos e os pagamentos efetuados, eliminando de vez, qualquer dúvida ou suspeita de suposto desvio de recursos públicos federais (...) '. Ainda, que não se mostra razoável exigir a comprovação dos pagamentos às bandas e artistas, haja vista que os contratos de cessão de direitos e obrigações e as cartas de exclusividade apresentadas pelas empresas contratadas demonstram que as mesmas possuíam amplos direitos de representação dos artistas.
Exame
14.	A primeira ocorrência diz respeito à ausência de elementos comprobatórios da execução física do Convênio 99/2011 (Siconv 755571) .
14.1.	No caso vertente, com efeito, não se reveste de muito rigor ou mesmo formalismo exagerado os apontamentos de ordem documental que levantaram dúvidas quanto à correção aplicação dos recursos repassados.
14.2.	As fotos incluídas no Siconv (peça 12, p. 74-87) não possuem nenhuma identidade visual que permita identificar a localidade ou mesmo o evento onde se deram, impossibilitando, dessa forma, comprovar a execução dos itens do plano de trabalho relativos à contratação de serviços de segurança e à locação de grupo gerador de energia, iluminação, palco e som.
14.3	.	A ausência de elementos hábeis para certificar a efetiva realização do evento supostamente promovido com recursos de convênio não configura mera falha formal, porquanto esses elementos são essenciais para demonstrar a vinculação do evento ao Mtur à própria realização do objeto do ajuste (Acórdão 3909/2016-TCU-Primeira Câmara e 4916/2016-TCU-1ª Câmara, relator Ministro Bruno Dantas; e 10667/2015-TCU-2ª Câmara, relatora Ministra Ana Arraes) .
14.4.	Ressalta-se que o convênio em referência não estabelece de forma específica a necessidade de envio pelo convenente de fotos com nome do evento, a logomarca do Ministério do Turismo e a identificação das bandas. No entanto, no processo TC Processo 009.845/2012-7, que tratou de consulta do Ministério do Turismo ao TCU em relação à dúvida quanto aos documentos necessários para comprovação dos eventos referentes a convênios celebrados anteriormente ao ano de 2010, esta Corte decidiu, no Acórdão 1459/2012-TCU-Plenário: 
'9.2. responder ao consulente que:
9.2.1 a análise de prestação de contas relativas a convênios celebrados pelo Ministério do Turismo deve observar, quanto aos documentos que a compõem, a legislação vigente à época da celebração da avença e o prescrito no termo de ajuste, sendo sempre necessário que o cumprimento do objeto pelo convenente reste indubitavelmente comprovado;
9.2.2 para as situações anteriores a 2010, caso os documentos enumerados no art. 28 Instrução Normativa STN 1/97 e no art. 58 da então vigente Portaria Interministerial 127/2008 não sejam suficientes para comprovar a execução do objeto do convênio, poderão ser exigidos outros elementos de prova, tais como os estabelecidos a partir daquele ano (fotografias, jornais pós-evento, CDs, DVDs, entre outros) .'
14.5.	Dessa forma, não estão presentes no processo fotos, vídeos ou outros elementos que permitam afirmar a execução física da integralidade dos itens previstos no plano de trabalho.
15. 	A segunda ocorrência diz respeito à execução financeira do Convênio 947/2010 (Siconv 740392) , consistente na ausência de notas fiscais e recibos emitidos em nome da atrações que se apresentaram no evento e assinados por seu representante legal ou pelo seu empresário exclusivo, fato impeditivo ao estabelecimento do nexo causal entre as despesas efetuadas com os recursos recebidos e a execução financeira do objeto, conforme previsto no Plano de Trabalho.
15.1.	Em relação à contratação de bandas para a realização de shows por meio de inexigibilidade de licitação, o Acórdão 96/2008-TCU-Plenário, Sessão de 30/1/2008, prolatado em feito relatado pelo Exmo. Ministro Benjamim Zymler, determinou ao Ministério do Turismo, dentre outras, a obrigatoriedade de adoção de algumas providências a serem tomadas pela Convenente na execução de Convênio com recursos federais, as quais deveriam ser comprovadas quando da prestação de contas, sob pena de glosa dos valores envolvidos:
'9.5.1. quando da contratação de artistas consagrados, enquadrados na hipótese de inexigibilidade prevista no inciso III do art. 25 da Lei nº 8.666/1992, por meio de intermediários ou representantes:
9.5.1.1. deve ser apresentada cópia do contrato de exclusividade dos artistas com o empresário contratado, registrado em cartório. Deve ser ressaltado que o contrato de exclusividade difere da autorização que confere exclusividade apenas para os dias correspondentes à apresentação dos artistas e que é restrita à localidade do evento;
9.5.1.2. o contrato deve ser publicado no Diário Oficial da União, no prazo de cinco dias, previsto no art. 26 da Lei de Licitações e Contratos Administrativos, sob pena de glosa dos valores envolvidos.'
15.2	.	Posteriormente, a jurisprudência dessa Corte de Contas sobre o tema evoluiu, e no Acórdão 1435/2017-TCU-Plenário, Sessão de 5/7/2017, proferido em processo de Consulta relatado pelo Exmo. Ministro Vital do Rêgo (com Voto de Revisor do Exmo. Ministro Augusto Sherman) , o TCU respondeu ao Ministério do Turismo o seguinte:
'9.2.1. a apresentação apenas de autorização/atesto/carta de exclusividade que confere exclusividade ao empresário do artista somente para o (s) dia (s) correspondente (s) à apresentação deste, sendo ainda restrita à localidade do evento, não atende aos pressupostos do art. 25, inciso III, da Lei 8.666/1993, representando impropriedade na execução do convênio;
9.2.2. do mesmo modo, contrariam o sobredito dispositivo legal as situações de contrato de exclusividade - entre o artista/banda e o empresário - apresentado sem registro em cartório, bem como de não apresentação, pelo convenente, do próprio contrato de exclusividade;
9.2.3. tais situações, no entanto, podem não ensejar, por si sós, o julgamento pela irregularidade das contas tampouco a condenação em débito do (s) responsável (is) , a partir das circunstâncias inerentes a cada caso concreto, uma vez que a existência de dano aos cofres públicos, a ser comprovada mediante instauração da devida tomada de contas especial, tende a se evidenciar em cada caso, entre outras questões, quando:
9.2.3.1. houver indícios de inexecução do evento objeto do convênio; ou
9.2.3.2. não for possível comprovar o nexo de causalidade, ou seja, que os pagamentos tenham sido recebidos pelo artista ou por seu representante devidamente habilitado, seja detentor de contrato de exclusividade, portador de instrumento de procuração ou carta de exclusividade, devidamente registrados em cartório.'
15.3.	Desse julgado, extrai-se o entendimento de que o pressuposto é que a inexigibilidade se aplica somente a artista ou banda e não a produtora de eventos e, portanto:
	a) a contratação de artistas, via intermediário, por inexigibilidade de licitação, baseada em exclusividade, deve ser feita mediante a apresentação de Contrato de Exclusividade;
	b) não são contratos de exclusividade considerados legalmente válidos para fins de contratação de intermediários de artistas por inexigibilidade, a serem pagos com recursos federais, os documentos: i. restritos ao dia do evento; ii. restritos à localidade do evento; iii. não registrados em cartório;
	c) a não apresentação do contrato de exclusividade pela entidade convenente, ou a apresentação de contrato não considerado válido, configura burla ao art. 25, inciso III, da Lei 8.666/1993;
	d) em caso de ocorrência no disposto na alínea 'c' (contratação indevida de intermediário de artistas por inexigibilidade) , para se considerar que há uma segunda irregularidade, de não comprovação da boa e regular utilização de recursos, causadora de danos ao Erário, deverá se verificar a ocorrência de uma dessas duas situações: i. inexecução física; ou ii. ausência de comprovação de nexo causal entre os recursos do convênio e pagamentos aos artistas (entenda-se como nexo causal, o pagamento ao artista, ao representante legal da banda, ou ao intermediário exclusivo legalmente constituído) .
15.4.	No caso vertente, em que pese a verificação da execução física do objeto avençado por parte do MTur (peça 1, p. 349-353) , não há a comprovação de que os recursos federais transferidos foram aplicados corretamente, haja vista que a contratação das atrações ocorreu sem cotação de preços, via intermediários, sem comprovação válida da exclusividade desses, e sem a comprovação de que os pagamentos realizados com recursos do convênio foram repassados às atrações artísticas ou a seus representantes legais.
15.5.	De fato, os contratos de cessão de direito e as cartas de exclusividade (peça 9, p. 1-13) invocados pela defesa não provam a exclusividade, haja vista não possuírem características próprias de contrato de exclusividade: não dispõem sobre a forma de remuneração das partes, não foram registradas em cartório (apenas tiveram firma reconhecida) , são restritas a data e local específico e não se provou terem sido publicadas no Diário Oficial.
15.6.	Assim, a ausência de contrato de exclusividade válido, somada à ausência de comprovação de pagamento de cachês às bandas, indica a ausência de nexo entre recursos do convênio e objeto do ajuste, caracterizando irregularidade passível de condenação em débito. 
16. 	Há ainda nos autos a irregularidade relativa à contratação com inexigibilidade indevida de licitação, evidenciada pelo termo de ratificação datado de 17/6/2010 (peça 9, p. 17-18) e pelos contratos firmados em 18/6/2010 com as empresas intermediárias (peça 9, p. 19-24) . Mencionada irregularidade, caso não suficientemente justificada, poderia dar azo à aplicação da multa prevista no art. 58 da Lei 8443/93. No entanto, decorridos mais de 10 anos, não houve chamamento formal para o responsável responder por essa ocorrência, ocorrendo assim a prescrição de que trata o Acórdão 1441/2016-TCU-Plenário.
Prescrição da Pretensão Punitiva
17.	Vale ressaltar que a pretensão punitiva do TCU, conforme Acórdão 1441/2016-TCU-Plenário, que uniformizou a jurisprudência acerca dessa questão, subordina-se ao prazo geral de prescrição indicado no art. 205 do Código Civil, que é de 10 anos, contado da data de ocorrência da irregularidade sancionada, nos termos do art. 189 do Código Civil, sendo este prazo interrompido pelo ato que ordenar a citação, a audiência ou a oitiva do responsável. 
18.	No caso em exame, não ocorreu a prescrição, uma vez que as condutas inquinadas datam de 17 e 18/6/2010 e 22 a 26/6/2011, decorrentes de eventos pretéritos, tendo sido ordenada a citação dirigida aos responsáveis em prazo inferior a dez anos, em 14/2/2017 (peça 19) .
CONCLUSÃO
19.	Em face da análise promovida na seção 'Exame Técnico', propõe-se rejeitar as alegações de defesa apresentas pelo responsável Lucídio Fortes Rebelo, uma vez que foram insuficientes para sanar as condutas a ele atribuídas. Ademais, inexistem nos autos elementos que demonstrem a boa-fé do responsável ou a ocorrência de outras excludentes de culpabilidade.
19.1.	Ainda, diante da suficiência das defesas apresentadas, deve-se excluir da presente relação processual as empresas J.S.A. Produções, Carnaúba Produções Artísticas Ltda. e Global Comunicação e Assessoria Ltda.
19.2.	Verifica-se também que não houve a prescrição da pretensão punitiva, conforme análise realizada.
19.3.	Tendo em vista que não constam dos autos elementos que permitam reconhecer a boa-fé do responsável, sugere-se que as suas contas sejam julgadas irregulares, nos termos do art. 202, § 6º, do Regimento Interno do TCU, com a imputação da sanção prevista no art. 58 da Lei 8.443/1992."
11.	Com essas considerações, a Secex/TCU, em pareceres uniformes (peças 51, 52 e 53) , propõe acolher as alegações de defesa de todas as empresas citadas neste processo e excluí-las da relação processual; rejeitar as alegações de defesa do Sr. Lucídio Fortes Rebelo e condená-lo ao débito apurado nos autos, aplicando-lhe ainda a multa do art. 57 da Lei 8443/1992 e adotando-se as demais providências de praxe.
12.	O Ministério Público junto ao TCU, representado pelo Subprocurador-Geral Lucas Rocha Furtado, diverge parcialmente da análise da Unidade Técnica, aduzindo, para tanto, as seguintes ponderações (peça 53) :
"Quanto ao Convênio 99/2011, a unidade técnica propõe a condenação em débito do responsável pelo valor integral repassado. A análise considera não haver sido comprovada a execução de nenhuma etapa/meta do plano de trabalho, haja vista que nas fotografias apresentadas para esse fim 'não se pode identificar o nome da cidade nem tampouco o nome do evento'.
Acerca das mesmas fotografias, porém, o órgão de origem tivera opinião diferente, havendo considerado que apenas aquela que retrata o 'grupo gerador' deveria ser rejeitada. Com as vênias da unidade técnica, considero, tal como o órgão de origem, que é possível, sim, reconhecer nas imagens apresentadas na prestação de contas o evento objeto do ajuste.
Com efeito, diversos elementos presentes nas fotografias apresentadas pelo gestor municipal podem ser vistos também em vídeo disponível no 'Youtube' (https://www.youtube.com/watch?v=qeO-2_Xwvm0) , no qual são identificados o local e a data do evento. Além disso, o 'banner' que aparece apenas parcialmente na fotografia constante da peça 12, p. 83, pode ser visto quase inteiramente na imagem abaixo, obtida de notícia divulgada na 'internet', da qual consta, além da data da festividade, o nome do município onde ela ocorreu. A identificação entre as duas imagens, e também com o vídeo acima indicado, pode ser estabelecida pelos grafismos do 'banner', pela presença do deputado Marllos Sampaio e pelo fato de ele estar trajando a mesma camisa:
Dados esses elementos, considero que as imagens, quando avaliadas de forma conjunta, comprovam a realização da festa em conformidade com o plano de trabalho, sendo suficientes para a aprovação da execução física do objeto do convênio nos moldes propostos pelo órgão de origem.
Cabe aqui esclarecer equívoco contido no relatório de tomada de contas especial produzido na fase interna do processo, peça 2, p. 83. Ao contrário do que dele consta, a Nota Técnica 1100/2013 (peça 1, p. 209) , que se manifestou sobre a execução física do objeto, não rejeitou integralmente sua execução, mas apenas a etapa/meta pertinente ao grupo gerador acima mencionado. A impugnação do valor integral repassado, comunicada ao responsável nos termos constantes do ofício à peça 1, p. 223, se dera, na verdade, com fundamento na Nota Técnica 474/2013, peça 1, p. 197, cuja análise se referia à execução financeira do convênio e se baseara, para suas conclusões, meramente no fato de que as contratações foram feitas mediante carta-convite. 
A avaliação conjunta das imagens apresentadas na prestação de contas com outras obtidas na internet, a exemplo das acima mencionadas, induz não apenas a convicção de que a festa foi realizada nos termos propostos, mas também de que ela teve dimensões e características compatíveis com demanda de energia incomum na pequena localidade. A meu ver, a verificação do resultado produzido pelo grupo gerador - o suprimento de energia elétrica - é mais convincente para a comprovação da sua contratação do que qualquer fotografia, elemento de prova desde há muito considerado - corretamente - frágil pelo TCU. Defendo, assim, relativamente ao Convênio 99/2011, a aprovação também do item 'grupo gerador', em relação ao qual não vejo nenhuma razão para suspeitar que tenha sido cobrado indevidamente pela empresa contratada.
Relativamente ao Convênio 947//2010, concordo com a proposta contida na instrução, no sentido da reprovação das despesas relativas ao pagamento das apresentações musicais. Com efeito, contrariando exigências expressas do termo de convênio (peça 1, p. 273) , não foram apresentadas nem cópia do contrato de exclusividade dos artistas com o empresário contratado, registrado em cartório, e nem algum documento comprobatório do efetivo recebimento do cachê por parte dos artistas, e/ou bandas, e/ou grupos.
Ante o exposto, manifesto-me parcialmente de acordo com a proposta contida na instrução à peça 51, por entender, à luz das considerações supra, que devam ser aprovadas as despesas realizadas pelo município de Morro do Chapéu/PI no âmbito do Convênio 99/2011".
	É o Relatório.

Ezequias Portela Pereira (13381/OAB-PI) e Igor Martins Ferreira de Carvalho (5.085/OAB-PI), representando Global Comunicação e Assessoria Ltda - ME; Bruno Milton Sousa Batista (5150/OAB-PI) e João Ulisses de Britto Azêdo (3446/OAB-PI), representando Jose de Sousa Andrade Eireli; Danielle Maria de Sousa Assunção (7707/10/OAB-PI), Valber de Assunção Melo (1934/OAB-PI) e outros, representando Lucídio Fortes Rebelo.

Subprocurador-Geral Lucas Rocha Furtado.

TOMADA DE CONTAS ESPECIAL. REALIZAÇÃO DE EVENTOS MEDIANTE DOIS CONVÊNIOS. COMPROVAÇÃO DA EXECUÇÃO FÍSICA E FINANCEIRA DE UM AJUSTE. REGULARIDADE COM RESSALVA DAS CONTAS. NÃO COMPROVAÇÃO DO REPASSE DOS RECURSOS ÀS BANDAS SUPOSTAMENTE CONTRATADAS. AUSÊNCIA DE TERMO DE EXCLUSIVIDADE NOS MOLDES EXIGIDOS PELA JURISPRUDÊNCIA. IRREGULARIDADE DAS CONTAS COM DÉBITO E MULTA.

TOMADA DE CONTAS ESPECIAL (TCE)

Secretaria de Controle Externo de Tomada de Contas Especial (SecexTCE).

Trago à apreciação deste Colegiado a Tomada de Contas Especial instaurada pelo Ministério do Turismo, em desfavor do Sr. Lucídio Fortes Rebelo, ex-Prefeito do Município de Morro do Chapéu do Piauí/PI (2009/2012) , originada da impugnação total das despesas realizadas às contas dos Convênios 99/2011 (Siconv 755571) e 947/2010 (Siconv 740392) , os quais objetivavam apoiar os eventos denominados "IX Arraiá do Povo" e "8º Arraial do Povo", respectivamente.
2.	Conforme visto no relatório precedente, o Convênio 99/2011 não chegou a ensejar o repasse do valor integral previsto no ajuste, ante a constatação pelo Ministério do Turismo de ausência dos contratos de exclusividade das bandas em conformidade com o Acórdão 96/2008-TCU-Plenário, o que motivou a transferência de R$ 40.476,19, os quais deveriam se destinar à contratação de serviços diversos, como palco, segurança, som, iluminação, grupo gerador, dentre outros.
3.	Nesse tocante, observo que os fundamentos inicialmente suscitados pelo órgão repassador para a impugnação das despesas e consequente imputação de débito ao ex-gestor consistiram na contratação por meio de licitação na modalidade Convite e na rejeição do gasto concernente ao grupo gerador.
4.	A esse respeito, concordo com a análise empreendida pelo MP/TCU, no sentido do afastamento do débito, uma vez que a falha concernente à utilização de modalidade indevida não é suficiente para ensejar dano ao erário, fundamentação que teria sido utilizada pelo Concedente para impugnar a integralidade dos gastos efetuados à conta do convênio.
5.	Igualmente, a rejeição pelo Ministério do Turismo a pretexto de não restar comprovada a execução de nenhuma etapa/meta foi corretamente explicada pelo Subprocurador-Geral Lucas Rocha Furtado em seu Parecer, ao esclarecer que o aludido órgão não chegou a tal conclusão na análise de execução do ajuste, mas, sim, em sua análise financeira, sob a dita compreensão de que a utilização do Convite macularia todas as despesas efetuadas à conta do convênio.
6.	Ao contrário, a Nota Técnica de Reanálise 1100/2013 (peça 1, p. 209/217) considerou as fotos apresentadas aptas e suficientes para a comprovação do objeto pactuado, à exceção do item "grupo gerador", para o qual avaliou a fotografia encaminhada como insuficiente para a comprovação de sua execução, afirmando não ser possível aferir a cidade ou o local do evento (peça 1, p. 213) .
7.	Portanto, em sintonia com a referida Nota Técnica de Reanálise e com o MP/TCU, considero comprovada adequadamente a execução dos itens do convênio, inclusive do grupo gerador, pois esta Corte há muito já identificou as fotos como elemento de prova frágil, visto que pouco vocacionadas a comprovar a localidade, data, evento, especificações dos instrumentos e/ou equipamentos nelas contidos, dentre outras fragilidades. Com efeito, independentemente de seus formatos, ângulos, enquadramentos, as fotografias dificilmente viabilizam a extração das informações almejadas para fins de comprovação da execução do objeto pactuado, sendo essa uma das principais razões pelas quais o Tribunal a vem considerando como um elemento de baixo conteúdo probatório.
8.	Nesse contexto, considerando a regularidade probatória dos demais elementos relativos à contratação desse serviço do grupo gerador, como a realização de licitação prévia, emissão de nota fiscal, existência de nexo entre o extrato da conta específica e o pagamento realizado e, ainda, tratar-se de município com cerca de 6500 habitantes em 2010, com uma infraestrutura elétrica insuficiente para comportar a sobrecarga de um evento da dimensão pactuada, considero suficientemente comprovada a execução do Convênio 99/2011, inclusive do item em tela, podendo-se julgar regulares com ressalva as contas do responsável, em sintonia com a proposta do MP/TCU.
9.	Já no que diz respeito ao Convênio 947/2010, esse padece de irregularidade atinente à contratação das bandas por meio de representantes com exclusividade apenas para o evento e para a localidade em questão, não atendendo aos requisitos estabelecidos no Acórdão 96/2008-TCU-Plenário (rel. min. Benjamin Zymler) e às próprias regras traçadas no ajuste em foco (Cláusula Terceira, item I, alíneas oo e pp, peça 1, p. 273) , as quais impunham que a contratação por inexigibilidade não consistisse em mera autorização restrita aos dias, localidade e evento, bem como o encaminhamento ao Concedente de "documento comprobatório do efetivo recebimento do cachê por parte dos artistas, e/ou bandas, e/ou grupos, emitido pelo contratante dos mesmos", o que não foi observado na hipótese dos autos.
10.	Quanto às empresas Jose de Sousa Andrade Eireli, Carnaúba Produções Artísticas Ltda. e Global Comunicação e Assessoria Ltda, acompanho o entendimento da Secex/TCE no sentido de que não se deve imputar às sociedades empresárias responsabilidade pelo débito ora apurado, porque a obrigação de comprovar a aplicação de recursos públicos no objeto pactuado é do administrador público, haja vista o ônus decorrente das normas legais e regulamentares de comprovar o correto emprego das verbas federais percebidas, mediante a apresentação de documentos que atestem, de modo claro, os gastos e o correspondente liame de causalidade entre as despesas efetuadas e os recursos recebidos. Outrossim, não havendo previsão contratual de que as empresas deveriam entregar à Prefeitura de Morro do Chapéu do Piauí/PI as notas fiscais e recibos dos pagamentos efetuados às bandas e não havendo mais a obrigação legal de as empresas guardarem os documentos fiscais após cinco anos do fato, deve-se excluir a responsabilidade das aludidas empresas no presente processo.
11.	Por outro lado, afigura-se correta a conclusão da Secex/TCE e do MP/TCU acerca do julgamento pela irregularidade das contas do Sr. Lucídio Fortes Rebelo, com sua condenação ao pagamento do débito correspondente às despesas relativas ao pagamento das apresentações musicais, na linha de diversos precedentes desta Corte (v. Acórdão 2033/2022-TCU-Segunda Câmara, rel. Ministro Augusto Nardes; 1612/2022 - 2ª Câmara, rel. Ministro Augusto Nardes; 1358/2022 - 2ª Câmara, rel. Ministro Aroldo Cedraz, dentre outros) . 
12.	Por fim, ante a gravidade dessa irregularidade, deve ser aplicada a multa do art. 57 da Lei 8443/1992 ao ex-Prefeito, uma vez que não ocorreu a prescrição da pretensão punitiva, conforme verificado pela Secex/TCE (itens 17 e 18 da instrução, peça 51) .
	Ante o exposto, voto por que seja adotada a deliberação que ora submeto a este Colegiado.
TCU, Sala das Sessões, em 05 de julho de 2022.
MARCOS BEMQUERER COSTA 
Relator